臺灣高等法院臺南分院刑事判決　　　　　九十年度上易字第一九四九號　孝股
　　上　訴　人　臺灣嘉義地方法院檢察署檢察官
　　被　　　告　乙○○
右上訴人因被告侵占案件，不服臺灣嘉義地方法院九十年度易字第三四０號中華民國
九十年十月二十五日第一審判決（起訴案號：臺灣嘉義地方法院檢察署八十九年度偵
字第四二六五號），提起上訴，本院判決如左：
    主  文
上訴駁回。
    理  由
一、公訴意旨略以：被告乙○○為嘉義縣灣橋榮民醫院技工，於民國（下同）八十八
    年間，係負責病房清潔工作，並於同年八月間結識因病住院之被害人甲○○。八
    十八年八月二十三日上午十時許，被告見被害人在醫院護理站力爭領出個人存款
    之事，竟基於意圖為自己不法所有之概括犯意，假意向被害人稱可代為引領取款
    云云，俟獲被害人應允後，即駕車載送被害人赴桃園縣楊梅鎮埔心郵局，於同日
    下午三時許，自被害人所有之帳號八００八七０之一帳號內，提領新台幣（下同
    ）二十萬元後持有之，並即對被害人偽稱車資為五萬元，僅將被害人所有之十五
    萬元寄存於護理站，而侵占五萬元入己。同年八月二十四日，被告再駕車載被害
    人至嘉義市○○○路郵局存入該十五萬元。同年八月二十七日，被害人有意領出
    存款後，返回桃園縣平鎮市住處，被告竟續基於同一概括犯意，於同日上午十一
    時許，駕車載送被害人先至嘉義市○○○路郵局，自被害人前揭帳號內，提領十
    二萬元後持有之；次日上午十一時許，被告載送被害人返抵桃園縣平鎮市，即對
    被害人偽稱車資為五萬元，住院伙食費為二萬元云云，僅交付九千元予告訴人，
    而侵占十一萬一千元入己。嗣經被害人之屋主及鄰居查覺異狀，乃通報桃園縣榮
    民服務處轉知灣橋榮民醫院函請法務部調查局嘉義縣調查站偵辦，因認被告涉犯
    刑法第三百三十五條第一項之侵占罪嫌。
二、按犯罪事實應依證據認定之，無證據不得推定其犯罪事實；又不能證明被告犯罪
    者，應諭知無罪之判決；刑事訴訟法第一百五十四條、第三百零一條第一項分別
    定有明文。又犯罪事實之認定，應憑真實之證據，倘證據是否真實尚欠明確，自
    難以擬制推測之方法，為其判斷之基礎；而認定犯罪事實之證據係指足以認定被
    告確有犯罪行為之積極證據而言，該項證據自須適合於被告犯罪事實之認定，始
    得採為斷罪資料，最高法院五十三年著有臺上字第六五六號、二十九年上字第三
    一０五號著有判例可資參照。且刑事訴訟上證明之資料，無論其為直接或間接證
    據，均須達於通常一般之人均不致有所懷疑，而得確信其為真實之程度，始得據
    為有罪之認定，若其關於被告是否犯罪之證明未能達此程度，而有合理懷疑之存
    在，致使無從形成有罪之確信，根據「罪證有疑，利於被告」之證據法則，即不
    得遽為不利被告之認定，亦有最高法院七十六年度臺上字第四九八六號判例可稽
    。
三、本件公訴意旨認被告涉犯右開罪嫌，係以：（一）被告如何於引領被害人提款後
    ，再偽以不相當之高額車資及不實之伙食費用，先後將持有被害人所有之十六萬
    一千元款項侵占入已之情，業據被害人於灣橋榮民醫院政風室主任王有禎訪談在
    卷，並經被害人於本署偵查中確認無訛。（二）被害人於八十八年八月二十三日
    提領二十萬元返回醫院後，係由被告將被害人之十五萬元提交護理站予護士李岡
    璘代管，被告並無言及被害人身上尚有四萬五千元，嗣被害人至護理站觀看其所
    有之十五萬元存放無虞後，始放心離去等情，業據證人李岡璘結證屬實。則被害
    人既對其存放於護理站之十五萬元費心察看，並急於次日即提存郵局，顯然其對
    現款之存放至為關切，焉有可能於毋須使用之情況下，自行保留四萬五千元；況
    被害人於同年八月十二日前赴醫院時，尚有一萬餘元，有桃園縣榮民服務處輔導
    員林茂昌所製榮民訪查表一份在卷可稽，亦徵被害人並無保留大量現款之必要。
    足見被害人所稱當日車資五萬元之情，應堪採信。（三）被害人於八十八年八月
    二十八日，由被告載返桃園縣平鎮市住處時，經里長丙○○查覺被害人身上僅餘
    現款九千元，為證人丙○○結證在卷；而被害人於同年八月二十七日提領十二萬
    元後，即返回醫院，次日亦由醫院逕返桃園縣住處，亦據被告供陳甚明。則被害
    人設有大量現款在身，諒亦無處花用，詎於返抵桃園縣住處時，竟僅餘九千元現
    款，顯見被害人所稱被告僅給九千元等語，堪認為真。（四）此外，復有被害人
    所有之前揭郵局存摺影本一份、伙食費收據、歷次訪談紀錄、灣橋榮民醫院政風
    案件調查報告表等在卷可參為論罪依據。
四、上訴意旨則以：（一）被害人為重聽之人，且其提領金錢未循院方規範之程序為
    之，復給付被告高額車資等情，為証人李岡磷、黃玉惠等證述在卷，並為被告自
    承甚明，則得否謂被害人確屬有完全判斷事理能力之人，不能無疑。（二）被害
    人於訪談筆錄中，就八十九年八月二十三日提款二十萬元部分，稱「領了二十萬
    後，邱先生就放在他包包內，回醫院給我十五萬元」，嗣於同年月二十七日領款
    後，稱「邱先生給我九千元」，顯然被告就被害人所失之金錢部分，應存有持有
    關係至明。（三）被告於檢察官偵查中自承同年月二十四日、二十七日之存、提
    款，均為其一人帶領被害人為之，此並經灣橋榮民醫院政風室檢視郵局錄影帶屬
    實，又被害人於醫院中花費無多，亦無轉院之事，且未聞被害人有指涉他人侵占
    之事，被告自難脫卸侵占之嫌。（四）被害人縱有攜帶大量現金之習慣，但被害
    人既自知於醫院中有留存護理站之必要，當無可能於明知次日有再為存款之須，
    猶仍自行保管近五萬元現金之虞，此益徵被害人所稱：被告僅交付十五萬元等語
    ，確非子虛，原審未盡調查能事，逕予被告無罪之判決，難認妥適等語。
五、訊據被告固不否認於前揭時間載送被害人甲○○提、存款之事實，但堅詞否認有
    何侵占犯行，辯稱：（八十八年）八月二十三日，伊受被害人之託，載送被害人
    前往提款二十萬元，他（指甲○○）原本說要全部放身上，我告訴他不安全，把
    十五萬元寄在護士小姐那裡，並給我五千元車資，其餘四萬五千元他自己拿走；
    八月二十四日有載他去郵局存十五萬元；八月二十七日有再載被害人去領十二萬
    元，他在車上拿一千元給我說要給我買香煙，到醫院時因已快十二點，他叫我去
    幫他繳伙食費二千元，次日我載他回平鎮也只向他拿五千元車資，其餘的錢都是
    他自己保管，並無侵占前開款項等語。
六、經查：
（一）被告於八十八年八月二十三日係受被害人之託，載送被害人前往郵局提款二十
      萬元之事實，業據證人即灣橋榮民醫院八十八年八月二十三日值班護士黃玉惠
      於原審結證：「‧‧我知道這件事，當時是甲○○叫乙○○帶他出去，我會知
      道是因為我代理行政工作，甲○○當時住院要請假所以我知道」等語明確，又
      被害人當時除重聽外，精神狀態仍正常之情，業據證人李岡璘、黃玉惠分別於
      偵查及原審審理時結證綦詳。足認被害人當時應有完全之判斷事理能力。
（二）再參酌被害人委由被告將十五萬元暫存於護理站後，仍前往護理站確認被告是
      否確將十五萬元寄存一節，業據証人即該醫院護士李岡璘証稱「乙○○﹍﹍，
      把江民（即被害人）所寄之十五萬元交給我，經清點無誤後鎖於護理站抽屜內
      ，不一會江民走到護理站，確認其十五萬元是否已存入護理站，我打開抽屜把
      現金取出給他看後，江民才安心回病房休息，邱員見均已交待妥當就回家去了
      」（見他字第八０五號卷第三十一頁反面）；及被告於八十八年八月二十三日
      受被害人囑託寄存十五萬元於護理站後，翌日猶受被害人之託，將該十五萬元
      存入嘉義市○○○路郵局，及同年月二十七日再受被害人之委託，載送被害人
      前往郵局提領現金十二萬元等情觀之，若果真被告有侵占被害人之五萬元之事
      實，被害人豈會信任被告而再囑託被告載送前往辦理提存款業務之理。再觀之
      被害人於委請被告將其中之十五萬元暫存於護理站後，仍親自前往確認，顯見
      被害人對其持之現金甚為關心，且其精神狀況甚為正常，則被告若有侵占其餘
      五萬元之行為，被害人豈有不知或不表異議之理。然據證人黃玉惠於原審審理
      時結證：「甲○○提款回來，隔天我上班一直都沒有聽說甲○○錢有不見的事
      情，直到九月中旬我待產以後，才聽護理長提起甲○○錢不見了的事情，來問
      我當時的情形」等語明確。復參以被告於八十八年八月二十三日受被害人囑託
      寄存十五萬元於護理站後，翌日猶受被害人之託，將該十五萬元存入嘉義市○○○路郵局，倘被告確有侵占之不法意圖與犯意，豈會原封不動將十五萬元全
      數存入郵局，足見被告所辯並無侵占情事等語，尚堪採信。
（三）公訴意旨係認被害人於八十八年八月二十八日由被告載送返回桃園縣楊梅地區
      ，始經被害人屋主及鄰人發覺被害人之金錢短少。而被害人於偵查中雖亦指稱
      被告載送其返家後給其九千元等語（見他字第八０五號卷第三十八頁）。然查
      ，被告於同年月二十七日載送被害人前往郵局領出十二萬元，該存簿係被告於
      當日委請該醫院病房護理長劉素貞攜帶其私章，至輔導室領出後，再交予被害
      人本人一節，業據本院函詢灣橋榮民醫院在卷，並有該醫院九十一年一月十八
      日（九十一）灣橋輔字第一五三號函及該醫院貴重財物臨時保管卡附於本院卷
      足憑。而被告於領出該筆十二萬元後，翌日猶載送被害人返抵桃園縣平鎮市住
      處，則以被害人對於持有之現金關心之程度，若被告於領出該筆十二萬元存款
      後未交予被害人，被害人豈有不異議，猶於翌日再委請被告載送返家之理；況
      依桃園縣榮民服務處榮民訪查表所載，「訪查經江員（即被害人）口述得知：
      ﹍﹍。邱送我從嘉義灣橋榮院回平鎮市原租屋處，向我要五萬元車資、另說住
      院伙食費（吃飯錢）要二萬元（﹍﹍）。在車上又搜摸我衣服口袋拿走我身上
      全部的錢，然後下車時在鄰居面前我九千元」等語（見他字第八０五號卷第十
      二頁），足認被告於領取該筆十二萬元存款後，已將該筆存款交付被害人。尚
      難以被害人上開指訴，即認迄至同年月二十八日被害人返家止，該筆十二萬元
      之存款均在被告持有之中。則被告於領取該筆十二萬元存款後，已交予被害人
      ，縱令被害人上開指稱於返家後，被告給付九千元，其餘款項均為被告取得一
      節為真實，尚難以此即認被告取得其餘之存款係本於侵占所得。
（四）至公訴意旨及上訴意旨以被害人係於八十八年八月二十七日領得十二萬元，次
      日即由醫院逕返桃園縣住處，因認被害人縱有大量現款在身，亦無處花用，或
      被害人在醫院中花費無多，亦無轉院之事，而推論被告應有侵占犯嫌等情。然
      被害人於八十八年八月二十七日領得十二萬元後，翌日始由被告載送返回桃園
      楊梅地區，則八十八年八月二十七日至二十八日之間，被害人住於灣橋榮民醫
      院中，而醫院為公眾出入之場所，則被害人金錢果若真有短少，亦不能排除另
      有他人涉犯不法之合理懷疑；是依現存之證據資料，本院尚難排除被告未涉不
      法之合理懷疑，揆諸上開「罪證有疑，利於被告」之證據法則，亦難以被告曾
      受託領取被害人十二萬元存款，及被害人指稱被告僅交付九千元等語，即推論
      被害人之金錢係遭被告侵占之不利認定。
（五）至公訴意旨認被害人「焉有可能於毋須使用之情形下，自行保留四萬五千元」
      。然查，証人即該醫院之護士黃玉惠則証稱「據病房護士各班交班時指稱：病
      患自八月二十日起即至護理站吵著要領錢」、「病人不願將金錢存放護理站，
      並簽具切結書，所以不知道病人身上有多少錢，同時病人意識清楚，所以平日
      花費均自理」、「病人於八月二十日起即不斷吵著要領錢，八月二十三日一大
      早我上班他又至護理站吵著領錢﹍﹍」等語（見他字第八０五號卷第二十九頁
      正面至反面），而証人即被害人之里長丙○○於偵查時亦結証稱「被害人有攜
      帶大量現金在身上的習慣」等語（見他字第八０五號卷第六十頁），堪認証人
      黃玉惠之上開証詞可採。是被告所辯八十八年八月二十三日被害人除將十五萬
      元寄存護理站，其餘金錢自行保管等語，容非無據。公訴人所指之「被害人於
      毋須使用之情形下，豈有自行保留四萬五千元」云云，顯屬憶測之詞。
（六）另按告訴（被害）人之告訴（指訴），係以使被告受刑事處分為目的，是告訴
      （被害）人之告訴（指訴）是否可採，仍應調查其他積極證據以資審認、補強
      ，非得僅以之做為被告犯罪之不利認定。本件卷附被害人「訪談筆錄」所載情
      節，衡諸論理法則，除非被害人判斷事理能力薄弱，受被告所欺蒙，方能認有
      發生之可能，否則被害人豈有任令被告多次接送提、領款後侵占其金錢而渾然
      不覺之理，然觀諸被害人除重聽外，精神狀態良好，且積極關注金錢是否果寄
      存於護理站之事實，已據前述證人證述在卷，足認被害人當時應有管領持有金
      錢之能力，是上開「訪談筆錄」所載被害人指訴情節是否真實，容有疑義；參
      以本件移送單位法務部調查局嘉義調查站亦認「甲○○之供述多有語焉不詳及
      矛盾之處‧‧‧」等語（見他字第八０五號卷第二頁第一行起），益徵被害人
      之指陳情節，容屬有疑。
七、本件經查被害人之指訴情節既有上開瑕疵，公訴意旨所採認之情況證據，容存有
    前述之合理懷疑，此外，復查無其他積極證據，足認被告確有公訴意旨所指之侵
    占犯嫌，應認不能證明被告犯罪。
八、原審以不能証明被告犯罪，而為被告無罪判決之諭知。本院經核原判決認事用法
    ，並無不合。上訴意旨猶執前詞，指摘原判決不當，為無理由，應予駁回。
據上論結，應依刑事訴訟法第三百六十八條，判決如主文。
本案經檢察官吳忠賢到庭執行職務。
中    華    民    國      九十一      年      二     月      六     日
                                  臺灣高等法院臺南分院刑事第五庭
                                          審判長法官  鄭  文  肅
                                                法官  王  浦  傑
                                                法官  陳  珍  如
右正本證明與原本無異。
不得上訴。
                                          法院書記官  周  美  莉
中    華    民    國      九十一      年      二     月      八     日
